最高法院刑事判決　　　　　　九十六年度台上字第五二八二號
上　訴　人　甲○○（原名李忞義）
　　　　　　　　　　427巷10號
上列上訴人因偽造文書案件，不服台灣高等法院中華民國九十六
年六月二十六日第二審更審判決（九十六年度上更(二)字第三三０
號，起訴案號：台灣宜蘭地方法院檢察署八十九年度偵字第六七
七號），提起上訴，本院判決如下：
    主  文
上訴駁回。
    理  由
按刑事訴訟法第三百七十七條規定：上訴於第三審法院，非以判
決違背法令為理由不得為之；是提起第三審上訴，應以原判決違
背法令為理由，係屬法定要件；如果上訴理由狀並未依據卷內訴
訟資料具體指摘原判決不適用何種法則或如何適用不當，或所指
摘原判決違法情事，顯與法律規定得為第三審上訴理由之違法情
形不相適合時，均應認其上訴為違背法律上之程式，予以駁回。
原判決綜合全案卷證資料，本於事實審法院之推理作用，認定上
訴人甲○○有其事實欄所載之犯行，因而撤銷第一審諭知上訴人
無罪之判決，改判依行為時即民國九十五年七月一日修正施行前
之刑法第五十六條連續犯規定，論上訴人以連續行使偽造私文書
，足以生損害於公眾及他人罪，累犯，處有期徒刑肆月，並依修
正前之刑法第四十一條第一項規定，諭知易科罰金之折算標準；
上訴人另被訴偽造印章、竊佔二部分，犯罪均不能證明，因公訴
人認與上開科刑部分，有行為時裁判上一罪之牽連犯關係，乃就
該二部分不另為無罪之諭知；已詳細說明其所憑之證據及認定之
理由；對於上訴人所為之辯解，並已逐一敘明不可採之理由，俱
有卷存之證據資料可資覆按；從形式上觀察，原判決並無違背法
令情形。上訴人之上訴意旨略稱：(一)、上訴人受劉同林生前委託
管理其住處財物，迨劉同林死亡，上訴人為使其住處使用之水、
電維持至其胞弟劉同恩自中國大陸來台處理繼承事宜時得以住宿
，及日後繳費方便，始以劉同林生前交付之印章，申請暫將劉同
林名義之水、電過戶登記予上訴人，俾得以繼續使用水、電；此
舉顯不足生損害於他人，況上訴人事前已分別向水、電公司表明
並得其等同意，始著手辦理名義變更，凡此行為，顯不足生損害
於他人，自與行使偽造私文書罪之構成要件不符；原判決論處上
訴人罪刑，殊有可議。(二)、民法上禁止雙方代理，旨在保護本人
之利益。但民法第一百零六條前段規定：代理人經本人許諾，得
為雙方代理之法律行為。是禁止雙方代理之規定，顯非為保護公
益而設，洵非強制規定，如有違反，其法律行為並非無效，如經
本人事後承認，仍生效力。原判決認上訴人申請將水、電使用人
名義，由劉同林變更為上訴人，係違反雙方代理之禁止規定，應
解為無效一節；乃係誤解法律而有適用法則不當之違法。(三)、刑
法第四十七條累犯之規定，經於九十五年七月一日修正，新法加
上「故意」之要件，顯對上訴人有利。原判決認定上訴人前受有
期徒刑之執行完畢，五年內再犯本件之罪，不論依修正前或修正
後規定，均構成累犯，對上訴人而言並無有利或不利情形，乃依
刑法第二條第一項規定，適用修正前之刑法第四十七條規定論以
累犯，其法律之適用，亦有未合；請撤銷原判決發回原審法院更
為適法之判決等語。惟按刑法第二百十六條、第二百十條之行使
偽造私文書罪，祇須所偽造之私文書足以生損害於公眾或他人為
已足，至公眾或他人是否因該私文書之偽造而實受損害，則非所
問。又刑法第二百十條之偽造私文書罪，以無製作權人而捏造他
人名義製作該文書為構成要件。查劉同林已於八十八年十二月三
十一日死亡，其人格權自死亡時起即喪失，已無權利能力。上訴
人既非以遺囑執行人或遺產管理人名義向水、電公司申請水、電
使用人名義變更，乃擅自於劉同林死後逕以劉同林名義為水、電
過戶之法律行為；則原判決論處上訴人行使偽造私文書罪刑，於
法洵無不合；上訴意旨(一)指其行為與行使偽造私文書罪之構成要
件不符，殊有誤會。又原判決就雙方代理行為解為法律禁止之法
律行為，依法無效云云，固有誤會；但原判決縱除去該部分理由
，仍不足生影響於判決主旨；上訴意旨(二)執以指摘，亦非適法之
第三審上訴理由。再行為後法律雖有修正，但其內容若僅係形式
上之文字修正，或係將法理明文化，或僅異動法條項次時，因未
涉及犯罪構成要件或處罰內容之變更，自非屬法律之變更，而無
依刑法第二條第一項規定比較新舊法之必要。惟修正後之內容如
客觀上已涉及犯罪構成要件或處罰內容等實質上變更時，即屬法
律之變更，應依刑法第二條第一項規定為新舊法之比較。是依行
為人所犯具體個案比較結果，如新法並無較有利情形，依刑法第
二條第一項前段規定，即應適用舊法即行為時法，必也新法有利
於行為人時，始依刑法第二條第一項後段規定，適用新法即裁判
時法；足見應否適用刑法第二條第一項之規定比較新舊法，乃取
決於修正後法條之實質內容，客觀上是否已有變更為依據，而非
取決於是否有利於行為人。查上訴人行為後，刑法第四十七條於
九十四年二月二日修正公布，自九十五年七月一日施行。該法條
原規定：受有期徒刑之執行完畢，或受無期徒刑或有期徒刑一部
之執行而赦免後，五年以內再犯有期徒刑以上之罪者，為累犯，
加重本刑至二分之一；修正後之規定為：受徒刑之執行完畢，或
一部之執行而赦免後，五年以內故意再犯有期徒刑以上之罪者，
為累犯，加重本刑至二分之一。並增列第二項：第九十八條第二
項關於因強制工作而免其刑之執行者，於受強制工作處分之執行
完畢或一部之執行而免除後，五年以內故意再犯有期徒刑以上之
罪者，以累犯論。該修正後累犯之規定，僅以故意再犯者為限，
過失再犯者不與焉。上訴人行為後，刑法第四十七條條文之內容
，在客觀上已發生實質上之變更，揆諸上開說明，自應依修正刑
法第二條第一項規定予以比較適用。原判決審酌上訴人係故意犯
本件之罪，則不論依新法或舊法規定，其行為均構成累犯，修正
後刑法第四十七條並無較有利於上訴人，乃適用修正前之刑法第
四十七條規定加重其刑，其法則之適用洵無不當；上訴意旨(三)指
摘原判決未適用新法，有適用法則不當之違法云云，同有誤會。
至上訴人其餘上訴意旨，或置原判決之明白論斷於不顧，對原審
取捨證據及證據證明力判斷之審判職權行使，任憑己見加以指摘
，或就不影響於判決本旨事項再為事實上之爭辯，均與法律規定
得為第三審上訴理由之違法情形，不相適合，其上訴違背法律上
之程式，應予駁回。又本件係從程序上駁回上訴，上訴人所犯本
件之罪，固有中華民國九十六年罪犯減刑條例之適用，惟應另由
檢察官聲請減刑，本院無從調查審酌，附為敘明。
據上論結，應依刑事訴訟法第三百九十五條前段，判決如主文。
中　　華　　民　　國　九十六　年　　十　　月　　四　　日
                      最高法院刑事第十二庭
                          審判長法官  洪　文　章
                                法官  王　居　財
                                法官  郭　毓　洲
                                法官  黃　梅　月
                                法官  邱　同　印
      本件正本證明與原本無異
                                      書  記  官
中　　華　　民　　國　九十六　年　　十　　月　 十一 　日
                                                      Ｑ
